臺灣士林地方法院民事判決　　　　　　　 94年度訴字第630號
原　　　告　甲○○
　　　　　　丙○○○
　　　　　　丁○○
　　　　　　乙○○
共　　　同
訴訟代理人　王嘉寧律師
被　　　告　有限責任淡水第一信用合作社
法定代理人　戊○○
訴訟代理人　徐鈴茱律師
複代理人　　溫藝玲律師
上列當事人間分配表異議之訴事件，本院於民國96年6 月15日言
詞辯論終結，判決如下：
    主  文
本院九十三年度執字第四八一七號執行事件於民國九十四年四月
二十五日所作成之分配表，有關債權人即被告債權應更正如附表
一所示。
本院九十三年度執字第四八一八號執行事件於民國九十四年四月
二十五日所作成之分配表，有關債權人即被告債權應更正如附表
二所示。
本院九十三年度執字第四八二０號執行事件於民國九十四年四月
二十五日所作成之分配表，有關債權人即被告債權應更正如附表
三所示。
原告其餘之訴駁回。
訴訟費用由原告負擔。
    事實及理由
一、按訴狀送達後，原告不得將原訴變更或追加他訴。但擴張或
    減縮應受判決事項之聲明者，不在此限，民事訴訟法第255
    條第1 項第3 款定有明文。原告原起訴請求：「本院93年執
    字第4817號、93年執字第4818號、93年執字第4819號、93年
    執字第4820號清償債務執行事件，於94年4 月25日所作成之
    分配表，有關債權人即被告之分配金額合計應減少新台幣（
    以下同）300 萬元。」，於訴狀送達後之民國95年6 月7 日
    變更為：「本院93年執字第4817號、93年執字第4818號、93
    年執字第4819號、93年執字第4820號清償債務執行事件，於
    94年4 月25日所作成如起訴狀附件一、二、三、四所示之分
    配表，有關債權人即被告之分配金額應更正如本狀附件A 、
    B 、C 、D 『原告主張欄』所示之金額。」（見本院卷第20
    2 頁），於96年5 月29日再變更為：「本院93年執字第4817
    號、93年執字第4818號、93年執字第4819號、93年執字第48
    20號清償債務執行事件，於94年4 月25日所作成如起訴狀附
    件一、二、三、四所示之分配表，有關債權人即被告之分配
    金額應更正如本狀附件A1、B1、C 、D 『原告主張欄』所示
    之金額。」（見本院卷第445 頁），核屬聲明之擴張或減縮
    ，依上開規定，應予准許。
二、原告起訴主張略以：被告執本院92年度執春1267字第10567
    號之債權憑證、91年度促字第11351 號、第11349 號、第11
    352 號之支付命令裁定為執行名義，向本院聲請強制執行，
    經以93年度執字第4817號、第4818號、第4819號、第4820號
    （下分別稱第4817號、第4818號、第4819號、第4820號執行
    事件）執行結果，作成分配表實施分配，惟因系爭執行事件
    之債務人即原告均為同一家人，原告向被告辦理4 件抵押貸
    款（下稱系爭4 件貸款）時，雙方原約定系爭4 件貸款均統
    一使用「戶名甲○○，淡水一信中正分社000000 -0 帳號」
    帳戶做為繳付本息及還款之專用帳戶（下稱系爭帳戶），惟
    其後被告亦曾主動從原告乙○○及丙○○○帳戶內扣款以清
    償債務。原告甲○○還款專用存摺內雖有多筆繳納本息或還
    款或存款抵銷貸款之清償紀錄，但因系爭4 件貸款共用同一
    帳戶，原告無從區別是清償何件債務，亦無法區分其中多少
    金額為清償債權原本、多少金額為清償利息及違約金。另原
    告陸續清償被告之多筆本金及利息，且被告曾就原告原告乙○○對第三人洛克希德馬汀公司薪資債權已移轉1,158,882
    元與被告，惟被告未申報並抵銷，且第4818號案分配表就被
    告債權原本3,734,272 元之利息及違約金之年利率均逾越該
    案執行名義支付命令所裁定之利率。就第4819號之分配表部
    分，原告甲○○曾於92年9 月30日及92年10月2日 分別向訴
    外人郭柏賢借款200,000 元 (合計400,000 元)清 償被告本
    件債務，惟被告於4 件系爭貸款中均未陳報其已受償此筆40
    0,000 元之事實，分配表所載其債權原本、利息、違約金及
    分配金額等即非正確。另原告甲○○為被告之社員，惟被告
    自90年起即將原告等人之應得股息、分紅用以抵償92年度執
    字第1266號債務，惟原告甲○○股金部分既屬於甲○○，理
    應抵銷93執春字第4819號甲○○之債務。就4820號之分配表
    ：被告之債權原本3,725,525 元之利息及違約金之年利率記
    載亦逾越支付命令所裁定之利率。另原告丙○○○為被告之
    社員，惟47,000元之股金為原告丙○○○所有，為股票股金
    之委任人，其股金之處分或變更、移轉，均有一定程序、權
    源。被告竟未依強執程序取償或依法通知原告行使抵銷權，
    更未曾踐行鑑價程序，即依自己意思自由處理，屬侵權行為
    ，其所為不合法。原告既已清償部分金額，然未據被告陳報
    於系爭分配表，分配表所載債權原本、利息、違約金及分配
    金額等即非正確，故依強制執行法第41條規定，提起本件異
    議之訴，聲明：本院第4817號、第4818號、第4819號、第48
    20號清償債務執行事件，於94年4 月25日所作成如起訴狀附
    件一、二、三、四所示之分配表，有關債權人即被告之分配
    金額應更正如附件A1、B1、C 、D 『原告主張欄』所示之金
    額。
二、被告則抗辯略以：
  (一)有關93年度執字第4817號之分配表：原告甲○○於92年存摺
    內計200,319 元部分均係抵銷士院儀92執春1266字第15172
    號債權憑證（士院91促11348 號支付命令），不在本件執行
    程序之列。
  (二)乙○○薪資債權移轉1,158,882 元與被告部分，與本件有關
    者僅為1,109,419 元，且抵償者為原告積欠被告自91年11月
    24日至93年2 月1 日止之「利息」、「違約金」，其中原告
    乙○○於94年4 月之薪資49,436元，係由他案即「士院儀92
    執春1266字第15172 號債權憑證（士院91促11348 號支付命
    令）」，以「94年4 月19日之北院92執甲字第2579號執行命
    令」執行，與本件分配表異議之訴所涉及之執行名義無關。
    故第4817號分配表中，被告已將原告之利息往後計算及違約
    金往後計算。
  (三)有關93年度執字第4819號之分配表：原告甲○○92年9 月20
    日、92年10月2 日各清償200,000 元部分，係用於清償92年
    度執字第1266號之債權，並非用於清償本執行名義之債權原
    本及利息；另於92年3 月14日抵銷股金105,000 元部分，係
    用於清償92年度執字第1266號之債權，為92年度執字第1266
    號之債權範圍，與本分配表無涉。
  (四)有關93年度執字第4820號之分配表：原告甲○○、乙○○、
    丁○○因借款逾期且不照章繳息，其社員之資格已於92年間
    遭被告理、監事除名，除名後本應將原告所繳之股金退還，
    惟因原告對於被告仍有欠款，故92年3 月14日被告乃將股金
    與與應收利息抵銷，且丙○○○之會員資格亦於95年遭除名
    ，其股金47,000元於95年5 月2 日為另案92年度執字第1266
    號之債權所抵銷而與本案無涉。又股金與股票不同，股金僅
    係被告之社員入社時所需繳納之款項，其價值固定為每股
    100 元，並不隨著市場行情而有漲跌之情形，其抵銷毋庸經
    過鑑價之程序，因此被告所為股金抵銷之程序並無不法，並
    聲明：原告之訴駁回。
三、原告主張被告執本院92年度執字第1267號之債權憑證（原以
    本院91年度促字第11350 號支付命令聲請執行）、91年度促
    字第11351 號、第11349 號、第11352 號之支付命令為執行
    名義，向本院聲請強制執行，經以93年度執字第4817號、第
    4818號、第4819號、第4820號（下分別稱第4817號、第4818
    號、第4819號、第4820號執行事件）執行結果，作成分配表
    實施分配之事實，為兩造所不爭執，茲兩造所爭執者，在被
    告就原告帳戶內之存款、原告乙○○之薪資債權、原告之股
    金等抵銷，是否應列入系爭4 件分配表之債權抵銷，就分配
    表之金額是否應予更正。
四、經查，兩造借款時所簽訂之擔保借款契約第14條已載明：「
    債務人對貴社負擔數宗債務時，如清償人所提出之給付不足
    清償全部債務者，貴社得以有利於債務人的方式，決定抵充
    的方法及順序。」，有擔保借款契約影本在91年度促字第11
    349 ~ 11352 號卷可稽。又被告前以91年度促字第11348 支
    付命令聲請執行（92年度執字第1266號），該件支付命令之
    債務人為甲○○、丙○○○、乙○○，而該3 人與被告所簽
    訂之擔保借款契約書第26條亦載明：「借款人或保證人如違
    背或不履行本契約所載各條款時貴社得不必預先通知逕將借
    款人或保證人存在貴社之各項存款或財物自由留置處分抵償
    借款本息遲延利息違約金及各項費用如不足清償仍由借款人
    及保證人連帶負責補足所有出給借款人或保證人之各項摺據
    即行作廢無庸取具證明借款人及保證人對於上項財物之處分
    方法賣價高低以及變賣遞昇或如何處分決無異議如有剩餘聽
    憑貴社儘先移償借款人對貴社所負他項債務。」，故依上開
    約定，原則上被告得決定抵充之方法及順序。且按「對於一
    人負擔數宗債務而其給付之種類相同者，如清償人所提出之
    給付，不足清償全部債額時，由清償人於清償時，指定其應
    抵充之債務。」、「清償人不為前條之指定者，依左列之規
    定，定其應抵充之債務：一債務已屆清償期者，儘先抵充。
    二債務均已屆清償期或均未屆清償期者，以債務之擔保最少
    者，儘先抵充；擔保相等者，以債務人因清償而獲益最多者
    ，儘先抵充；獲益相等者，以先到期之債務，儘先抵充。三
    獲益及清償期均相等者，各按比例，抵充其一部。」民法第
    321 條、第322 條分別定有明文。
  (一)就原告主張存款、股金等經抵銷部分：
    原告主張原告甲○○92年1 月10日存款50,319元、92年1 月
    22日存款50,000元、92年1 月24日存款100,000 元、原告丙○○○92年4 月22日存款2,440 元、原告甲○○92年3 月20
    日之存款956 元、原告甲○○於92年9 月30日及92年10月2
    日分別向訴外人郭柏賢借款200,000 元 (合計400,000 元)
    於當日存入放款專戶清償債務及原告之股金均經被告抵銷之
    事實，雖據提出存摺影本（見本院卷第30頁）、活期性存款
    存入證明影本（見本院卷第37頁）、股票影本（見本院卷第
    50~52 頁）為證。惟被告對原告甲○○、丙○○○、乙○○
    既尚有本院92執字第1266號案債權憑證（原本院91促11348
    號支付命令）之債權未足額受償，且依該件之分配表所載，
    算至93年2 月25日，債權本金連同利息、違約金共為194,43
    8,452 元，僅受償11,257458 元，尚不足8,186,387 元，且
    該件之債權既業經就設定擔保之不動產清償而仍有不足，顯
    係已無擔保之債權，而原告既未指定抵充順序，則被告依民
    法第322 條之規定，先抵充擔保最少之92年度執字第1266號
    案債權並無不合。又按『社員之除名應經社務會出席理事、
    監事四分之三以上之決議，以書面通知被除名之社員，並報
    告社員大會。除名之事由，以章程定之。』，合作社法第28
    條定有明文。另按被告章程第12條第4 款規定，本社社員向
    本社借款、或保證借款、或負債，逾期1 年，且不照章繳息
    ，或經本社循法律程序催討，仍未清償者，得經社務會出席
    理、監事4 分之3 以上之決議予以除名，除以書面通知被除
    名之社員外，並報告社員代表大會。經查，原告因借款逾期
    且不照章繳息，其社員之資格已於92年間遭被告理、監事除
    名之事實為原告所不爭執，故被告主張除名後本應將原告所
    繳之股金退還，惟因原告對於被告仍有欠款，故92年3 月14
    日被告乃將股金與與應收利息抵銷，亦無何不法。至被告於
    本院92年度執字第1266號案件陳報受償之債權額縱有不符，
    此為兩造日後若有爭執時，再另循法律途逕解決之問題，非
    本件得審究之範圍。
  (二)就乙○○薪資債權部分：
  1.原告主張被告執行乙○○薪資債權自92年8 月25日~94 年4
    月25日為1,158,882 元，自94年5 月5 日~95 年1 月27日執
    行593,558 元應予抵扣第4817號分配表之債權。
  2.被告則以：乙○○薪資債權移轉1,158,882 元與被告部分，
    與本件有關者僅為1,109,419 元，且抵償者為原告積欠被告
    自91年11月24日至93年2 月1 日止之「利息」、「違約金」
    ，其中原告乙○○於94年4 月之薪資49,436元，係由他案即
    「士院儀92執春1266字第15172 號債權憑證（士院91促1134
    8 號支付命令）」，以「94年4 月19日之北院92執甲字第25
    79號執行命令」執行，與本件分配表異議之訴所涉及之執行
    名義無關。故第4817號分配表中，被告已將原告之利息往後
    計算及違約金往後計算。
  3.經查：
    就原告乙○○之薪資債權部分，被告於94年4 月29日業已撤
    回以本院92執春字第1267字第10567 號債權憑證執行原告乙○○對第三人洛克希德馬汀公司薪資債權移轉部分，此有被
    告94年4 月29日民事聲請撤回部分強制執行狀足稽（見本院
    卷第468 頁），故自94年4 月份起之薪資債權乃為92執字第
    1266號執行程序之執行標的，已與第4817號分配表無涉，與
    第4817號分配表有關者僅為1,109,419 元，且抵償者為原告
    積欠被告自91年11月24日至93年2 月1 日止之「利息」、「
    違約金」，故被告於本件分配陳報之債權，即3,500,000 元
    、3,716,723 元，分別自93年5 月2 日（利息）、93年6 月
    3 日（第一段違約金）及93年12月3 日（第二段違約金）起
    算利息及違約金，並無不合。
  (三)就第4817號分配表所列債權本金3,716,723元部分：
    原告主張依被告提出之查詢單，92年3 月14日轉帳10,000元
    ，92年3 月20日轉帳956 元，抵繳本金，故本金餘額應為3,
    705,767 元（見本院卷第205 頁），而上開主張為被告所不
    爭執（見本院卷第224 頁），故本件分配表就債權本金3,71
    6,723 元，自應更正為3,705,767 元，而債權原本既經更正
    ，其餘之利息、違約金自應隨之更正如附表一。
  (四)有關93年度執字第4818號之分配表：
  1.原告主張債權本金3,734,272 元因共清償632,993 元，故本
    金應更正為3,101,279 元，及此筆之利息年利率載為7.325%
    ，逾越該案執行名義支付命令所裁定之6.92%;其違約金計算
    之年利率 (從91年3 月25日至91年9 月24日)， 載為0.7325
    % ，逾越支付命令所裁定之6.92% 之百分之10 (即0.692%);
    自91年9 月25日至94年3 月16日之違約金年利率，載為1.46
    5%，亦逾越支付命令所裁定之6.92% 之百分之20 (即1.384%
    )， 為被告所不爭執（見本院卷225 頁），且利率確已逾越
    支付命令所載之利率，應予更正如附表二。
  2.至於原告主張（原證五號）存摺所載91年4 月8 日，摘要【
    貸息】30480元、30480 元、38573 元、38573 元、55904
    元、25271 元　、113738元、21000 元部分，共計354019元
    ，係由原告乙○○出資，用以償還利息，因此該部分之金額
    應予以扣除云云。惟查，依91年4 月8 日之8 筆貸款利息，
    僅有帳號000000000 、000000000 兩筆係用於清償本執行名
    義債權之利息，其餘部分則與本分配表無關，該8 筆貸款利
    息之清償明細詳如附表四。
  (五)有關93年度執字第4819號之分配表：
  1.原告主張（被證十）帳號「000000000 」第3 頁，94年5 月
    20日摘要【轉帳】486,044 元部分，屬於還本，故該查詢單
    載貨款餘額為「7,513,956 」元云云。惟查，該部分之金額
    為被告打消呆帳之金額，非原告用於清償債權原本，此由該
    放款查詢單交易部分記載為【部呆】可知，故原告此項主張
    自無足採。
  2.原告主張（原證五號）存摺所載94年4 月1 日摘要【貸息】
    （下同）38,015元、24,295元、8,481 元、56,500元，91年
    4 月10日32,746元、33,308元，91年5 月3 日34,592元，91
    年5 月6 日50,657元、99,131元，91年5 月7 日71,105元、
    32,343元，91年5 月29日195,243 元、34,481元、48,140元
    ，91年6 月13日7,489 元，91年7 月22日320,000 元，其中
    80,000元為丁○○所繳、73,040元為丙○○○所繳、166,96
    0 元為甲○○所繳，以上共計933,504 元，屬於還息云云。
    然查：該部分之還款明細詳如附表五所載，該部分之金額，
    僅於91年4 月1 日清償帳號「000000000 」56,500元，且該
    部份業已扣除。而雖91年7 月22日帳列清償帳號「00000000
    0 」130,914 元，然被告實收金額僅為85,111且該部分亦業
    經扣除，故第4819號分配表並無需更正。
  (五)有關93年度執字第4820號之分配表：
  1.原告主張被告之債權本金3,725,525 元部分，因部分清償，
    應更正為3,723,085 元，及利息年利率載為7.325 % ，逾越
    支付命令所裁定之6.92% ; 其違約金計算之年利率 (從91年
    4 月25日至91年10月24日)， 載為0.7325 % ， 逾越支付命
    令所裁定之6.92% 之百分之10( 即0.692%);自91年10月25日
    至94年3 月18日之違約金年利率，載為1.465 % ，亦逾越支
    付命令所裁定之6.92% 之百分之20( 即1.384% )（見本院卷
    第210 、211 頁），為被告所不爭執（見本院卷第229 頁）
    ，自應予更正如附表三所示。
  2.原告主張被告將丙○○○所有之470 股股金抵銷本債權原本
    ，因此93年度執字第4820號之本金總數應為3,500,000 元加
    上3,723,085 元，再扣除47,000元後，總計為7,176,085 元
    云云。惟查，該部分股金47,000元既經被告就另案92年度執
    字第1266號之債權所抵銷而與本件無涉，且該股金於95年5
    月2 日始為抵銷，有被告提出之轉帳收入傳票影本1 件可稽
    （見本院卷第238 頁），已為本件分配表債權陳報日之後，
    因此該部分之金額毋庸予以扣除。故該部分正確之債權本金
    數額應為3,500,000 元加上3,723,085 元，總計為7,223,08
    5 元。
  3.又原告主張（原證五號）存摺所示91年3 月29日摘要【貸息
    】（下同）102,053 元、91年4 月1 日20613 元、91年4 月
    10日20,607元、91年4 月11日貸息20,528元、91年5 月29日
    27,931 元、91年7 月22日320,000 元中之73,040元、91年9
    月4 日摘要【轉帳】45,000元中之35,892元、92年1 月22日
    摘要【轉帳】50,000元（存款抵銷）共計350,664 元，屬於
    還息云云。惟查，該部分之金額所清償者，部份非屬93年度
    執字第4820號之範圍內，縱使為該案號之範圍內，亦屬於清
    償先前所積欠之利息，且業已扣除，無重複扣除之必要，其
    清償明細詳如（附表六）所載，故原告此部分主張並不足採
    。
五、原告又主張兩造在88年間成立系爭4 筆借款契約，當時之放
    款利率高達百分之8 以上，後原告自91年間起無力按月還款
    ，經被告於91年間聲請支付命令取得執行名義確定，該執行
    名義之利息及違約金也都高達年利百分之6 至9 間，遠高於
    當時五大銀行之購屋貸款平均放款利率，且此項利率下滑之
    重大情事非簽約當時所得預料，並發生於執行名義成立之後
    ，如依執行名義而為給付對原告顯失公平，而聲請依民事訴
    訟法第397 條、民法第227 之2 條第1 項規定酌減云云，然
    查依原告提出之五大銀行新承做放款金額與利率統計表所示
    ，貸款利率確有波動情形，然利率波動係屬正常，並非當事
    人簽約當時所無法預料，且亦無顯失公平之情形，原告此項
    主張自不足採。
六、又原告主張第4817、4819、4820號案中，被告提出之借據原
    本與原聲請支付命令時所提出者不同，而新借據既未取得執
    行名義，該金額之本利及違約金均不應准許列入系爭分配表
    云云，惟查：被告於第4817、4819、4820號案陳報債權時所
    提出之借據，固與被告於聲請支付命令所提出之借據不同，
    惟被告主張係因原告借款屆期未清償而向被告申請轉期，經
    被告同意而另訂借據，屬民法第320 條之新債清償乙節，為
    原告所不爭執，既屬新債清償，而原告復未就新借據之借款
    清償，則被告原聲請支付命令時所主張之借款債權仍存在，
    且被告復已取得執行名義，自不因其未能提出原借據正本而
    影響執行名義之效力，原告主張被告不得受分配云云，亦不
    足採。
七、綜上所述，原告依強制執行法第41條第1 項提起本訴，請求
    就第4817號、4818、4820號案於94年4 月25日所作成之分配
    表，有關債權人即被告債權應分別更正如附表一、二、三所
    示，為有理由，應予准許，其餘請求為無理由，均應予駁回
    。又本院認被告雖有部分敗訴，然就受分配之總金額並無影
    響，依民事訴訟法第79條規定，認本件訴訟費用全由原告負
    擔為當。
八、兩造其餘主張及所提證據與本院上開論斷無涉或無違，不予
    贅述。
九、據上論結，原告之訴為無理由，依民事訴訟法第78條、第85
    條第1 項，判決如主文。
中　　華　　民　　國　　96　　年　　6 　　月　　29　　日
                  民事第一庭  法  官  陳麗芬
以上正本證明與原本無異。
如對本判決上訴須於判決送達後20日內向本院提出上訴狀。
中　　華　　民　　國　　96　　年　　7 　　月　　9 　　日
                              書記官  林宗勳
